最高法院民事判決　　　　　　　　　　　　　　　八十七年度台上字第二二五五號
　　上　訴　人　日陽包裝實業股份有限公司
　　法定代理人　楊淵源
　　被 上訴 人　台灣中小企業銀行股份有限公司
　　法定代理人　黃海南
　　訴訟代理人　呂傳勝律師
　　被 上訴 人　喬大食品工廠股份有限公司
　　法定代理人　陳介臣
右當事人間請求確認票據債權不存在等事件，上訴人對於中華民國八十七年五月二十
七日台灣高等法院第二審更審判決（八十六年度上更(五)字第五三四號），提起上訴，
本院判決如左：
    主  文
原判決關於駁回上訴人其餘上訴及該訴訟費用部分廢棄，發回台灣高等法院。
    理  由
本件上訴人主張：被上訴人喬大食品工廠股份有限公司（下稱喬大公司）明知其已無
資產可供抵押貸款，竟與被上訴人台灣中小企業銀行股份有限公司（下稱台灣企銀）
大園分行職員勾結，以喬大公司之股東及員工即張正添、蔡金男、鍾文森、徐振創、
許陳、劉忠明、呂宏剛、蔡必卿、劉天來、張振川、鍾文錦、劉成金、余文義、陳
介臣及劉進銘等人（下稱張正添等人）為人頭，分別於民國七十三年十一月至七十四
年一月間向台灣企銀冒貸款項週轉。實際上該人頭戶與被上訴人台灣企銀間並無借貸
之合意，借貸契約尚未有效成立。被上訴人間所為之共謀冒貸行為既違反公序良俗，
且屬通謀虛偽意思表示而無效。又被上訴人喬大公司冒貸之款項事後亦未全部匯入該
公司，其中一部分係由台灣企銀職員非法取得，台灣企銀就其受僱人之侵權行為自應
負連帶賠償之責，對上開冒貸之款項即不得向被上訴人喬大公司索還。現台灣企銀所
持有如原判決附表（下稱附表）(一)所示之本票（原判決將附表本票受款人「許陳」
誤載為「許陳卻」），乃喬大公司為掩飾違法冒貸而簽發，該本票係以無相當對價並
經惡意而取得，被上訴人台灣企銀依法應不能對喬大公司享有該票據上之權利，詎被
上訴人台灣企銀竟持上開本票聲請台灣桃園地方法院（下稱桃園地院）以七十五年度
票字第一○一、一○二、四六九、八九三號裁定准許強制執行，並就該法院七十五年
度民執字第七八七號強制執行事件，對喬大公司財產拍賣所得之價金聲請參與分配，
致伊應受償之債權金額因而減少等情，爰求為確認被上訴人台灣企銀對被上訴人喬大
公司就如附表(一)所示之本票債權不存在之判決（其中確認附表(一)所示本票受款人為鍾
文森名義之新台幣一百五十萬元本票債權不存在部分，業經原審判決被上訴人敗訴，
未據被上訴人聲明上訴已告確定；又上訴人其餘請求分配表異議之訴等部分，亦經判
決確定，爰不另予贅列）。
被上訴人台灣企銀則以：張正添等人確有向伊借款，伊已將各該借款如數交付於張正
添等人，並對之取得確定判決或支付命令確定之執行名義。如附表(一)所示之本票係喬
大公司簽發與張正添等人，嗣張正添等人為清償上開借款，始背書轉讓與伊持有，張
正添等人均在本票背面簽名或蓋章，伊取得該本票顯非無相當之對價或由無處分權人
受讓而來，自不生背書不連續或惡意取得而不得享有票據上權利之問題。伊之票據債
權亦已取得執行名義，對喬大公司應有該本票債權存在等語，資為抗辯。
原審就上訴人請求確認被上訴人就附表(一)所示除受款人載為鍾文森名義外之本票債權
不存在部分，維持第一審所為上訴人敗訴之判決，駁回其上訴，無非以：本件張正添
、蔡金男、徐振創、許陳於七十三年十二月十八日、劉忠明於七十三年十二月七日
、呂宏剛、蔡必卿於七十四年一月三十日、劉天來、鍾文錦於七十四年一月三十一日
、張振川於七十四年一月十五日及三十日、劉成金於七十三年十二月二十日、余文義
、陳介臣於七十三年十一月二日、劉進銘於七十三年十一月一日分別向被上訴人台灣
企銀借款，並由該企銀將所貸之款項撥入張正添等人在該企銀帳戶內，有被上訴人台
灣企銀提出之借據、中期放款帳、轉帳收入傳票及轉帳支出傳票等件為證，復為上訴
人所不爭。參諸：(一)、張正添曾於七十三年八月三十日及十一月十日兩次向被上訴人
台灣企銀立據借款，並於另案桃園地院七十五年度訴字第五八三號貪污案件中承認七
十三年八月三十日之借據為真正(二)、徐振創、劉忠明均親簽約定書留存印鑑，徐振創
及其妻李麗珍於上開貪污案件中自承喬大公司劉進銘借名貸款無訛(三)、呂宏剛、劉天
來、蔡必卿同於該貪污案件偵查中供稱在約定書及借據簽章屬實(四)、蔡金男於上開貪
污案件證稱陳介臣要伊出名貸款由喬大公司繳息(五)、鍾文錦於該貪污案件坦承約定書
及領款簿之簽名為真正(六)、許陳之夫許炳南亦於該貪污案件中證稱許陳確有辦貸
款借予喬大公司並親簽借據無誤(七)、張振川於原審證稱陳介臣拿一疊支票向銀行貼現
，要伊簽名保證，伊為喬大員工就簽名復於本票背書簽名云云（見原審更(五)字卷八十
七年二月二十日準備程序筆錄）(八)、劉進銘、陳介臣乃喬大公司前後任董事長，系爭
以職員及股東名義為公司貸款完全出自該二人所為，自無不同意貸款之理(九)、劉成金
、余文義屢傳雖未到場，其貸款情節應與上述其餘十三人類似等情觀之，足認張正添
等人明知被上訴人喬大公司以其名義，向被上訴人台灣企銀貸款並經同意無疑。其次
，張正添等人既事前知悉並同意喬大公司以其名義貸款，則有關借據、本票、約定書
，自無不同意簽名之理，縱非其親自簽名而授權他人所簽，亦不影響該簽名之效力，
是系爭本票上張正添等人背書簽名雖與借據上所載不符，僅能證明部分簽名非張正添
等人所為而已，並不能證明該本票之背書為不連續，上訴人謂本票背書不連續云云，
要非足採。又被上訴人喬大公司之職員並未就本件貸款支付利息，而被上訴人台灣企
銀復稱有收受至七十四年四月二十四日之利息，且系爭貸款係喬大公司以員工名義為
公司貸款，衡情亦應由喬大公司支付利息，益見該貸款應係喬大公司徵得張正添等人
同意後，以張正添等人名義貸領，再借予喬大公司，利息亦由該公司支付，上訴人指
被上訴人喬大公司冒用張正添等人名義向台灣企銀貸款一節，自非可取。故被上訴人
台灣企銀顯非以無對價或不相當之對價而取得本票，更非以惡意而取得該本票。從而
，上訴人請求確認被上訴人間就附表(一)所示除受款人載為鍾文森名義外之本票債權不
存在，即非有據，不應准許等詞，為其判斷之基礎。
按民事訴訟不採干涉主義，凡當事人所未提出之事實，法院應不得逕依職權斟酌之，
此觀民事訴訟法第三百八十八條規定自明。本件被上訴人台灣企銀就上訴人主張系爭
本票背書不連續一節，僅於原審辯稱：伊持有之系爭本票均指定張正添等人為受款人
，已由張正添等人簽名或蓋章背書，何能謂背書不連續，可通知張正添等人為證云云
（見原審更(五)字卷三○、三一頁），似未抗辯主張張正添等人本票背書若與借據簽章
不符係因授權他人背書所致。乃原審竟臆斷張正添等人於該本票背書果非親自簽名即
屬授權他人所簽，進而為上訴人不利之論定，已有認作主張之違法。且上訴人於原審
一再指稱：張正添等人借據上之簽章與本票背書顯有不符，張正添等人已於刑事案件
審理時否認向台灣企銀貸款並背書轉讓該本票與台灣企銀等語（見原審更(二)字卷七九
頁、更(三)字卷一七四頁、更(四)字卷九七、九八頁、更(五)字卷二○八頁），而證人徐振
創復於原審證稱系爭本票背書簽名非其字跡云云（見原審更(五)字卷一五六頁），似未
提及授權他人簽名背書其事。原審未遑進一步調查明晰，竟徒憑張正添等人已知悉同
意喬大公司以其名義貸款，即謂張正添等人授權他人在系爭本票簽章背書，而未說明
其所憑以認定之依據，亦有判決不備理由之違法。又有關張正添、鍾文錦、徐振創、
張振川、劉成金、余文義等人借款是否知情同意一節，其中張正添部分係七十三年十
二月十八日立據向被上訴人台灣企銀貸款，與張某同年八月三十日及十一月十日兩次
立據借款顯非同筆，有該借據可憑。原審僅憑張正添該二次不同月份之借據係真正，
即推論系爭借款同經張某同意貸借，已有未合。且證人鍾文錦、徐振創、張振川曾於
原審分別證稱：「七十三年一月三十一日到七十五年一月三十一日沒有向台灣企銀大
園分行借錢，不知道喬大公司以職員名義去借錢」、「劉進銘的太太說要用我（徐振
創）的名義貸款……我沒有同意，我沒有簽借據、本票」、「我（張振川）只同意貼
現，不同意貸款，借據的字不是我寫的」各等語（見原審更(一)字卷六一頁、更(五)字卷
一五七、一五八、一六○頁），各該證言是否可採﹖原審疏未詳閱刑事相關案卷並予
斟酌，復以臆測之詞逕謂劉成金、余文義名義之貸款情節與其餘十三人類似，遽為上
訴人敗訴之判決，尤嫌速斷。究竟張正添等人名義之借款是否均經其同意或承認﹖系
爭本票受款人之簽名或蓋章背書是否真正有效﹖此與認定被上訴人間系爭本票債權是
否存在所關頗切，自有待進一步澄清之必要。本件事實既尚欠明瞭，本院自無從為法
律上之判斷。上訴論旨執以指摘此部分原判決為不當，求予廢棄，難謂無理由。
據上論結，本件上訴為有理由，依民事訴訟法第四百七十七條第一項、第四百七十八
條第一項，判決如主文。
中      華      民      國    八十七    年      九      月    二十四    日
                              最高法院民事第七庭
                                  審判長法官  朱  錦  娟
                                        法官  蘇  茂  秋
                                        法官  蘇  達  志
                                        法官  顏  南  全
                                        法官  葉  賽  鶯
      右正本證明與原本無異
                                              書  記  官
中      華      民      國    八十七    年      十      月      七      日
